【裁判字號】    92,上訴,126
【裁判日期】    920731
【裁判案由】    偽造文書等
【裁判全文】
臺灣高等法院刑事判決                            九十二年度上訴字第一二六號
    上  訴  人  臺灣宜蘭地方法院檢察署檢察官
    被      告  甲○○
右上訴人因偽造文書等案件，不服臺灣宜蘭地方法院九十一年度訴字第二一二號，中
華民國九十一年十一月二十七日第一審判決（起訴案號：臺灣宜蘭地方法院檢察署八
十九年度偵字第一一０四號），提起上訴，本院判決如左：
    主  文
上訴駁回。
    事  實
一、緣有丙○○（業經原審判處有期徒刑拾月確定）因積欠地下錢莊債款需錢恐急，
    竟意圖為自己不法之所有，於民國（下同）八十八年間十二月間某日，在宜蘭縣
    礁溪鄉○○路一０四號住處，竊取其父乙○○所有之印章一枚、
    坐落宜蘭縣礁溪鄉○○段七五七、七六０之一五地號土地權狀後，計劃私自將渠
    父所有之上揭土地向金融機關設定抵押借款。甲○○（即黃女之夫兄）明知其情
    ，竟與丙○○及其本人所覓得一名姓名不詳年約六十歲、貌似乙○○之老人，共
    同基於偽造文書及使公務員登載不實之犯意聯絡及概括之犯意，推由丙○○於八
    十九年一月三十一日帶同該甲○○所覓得貌似乙○○之老人，由該名老人假冒乙○○名義，持丙○○所交付之乙○○印章及
    事人欄偽造乙○○署名、指印各一枚，又盜蓋乙○○印章以偽造乙○○印文一枚
    ；在印鑑變更登記申請書上變更後印鑑欄盜蓋乙○○印章以偽造乙○○印文一枚
    ，在當事人欄偽造乙○○署名、指印各一枚，盜蓋乙○○印章以偽造乙○○印文
    一枚，用以偽造乙○○名義如附表編號一、二號所示印鑑登記證明申請書、印鑑
    變更登記申請書二私文書後，持以行使交付宜蘭縣礁溪戶政事務所申請印鑑證明
    書，致使礁溪鄉戶政事務所承辦該項業務之公務員，將上開申請印鑑證明書等不
    實事項，登載在其職務上所掌之公文書上，並據以核發「乙○○」名義之印鑑證
    明，足以生損害於乙○○及戶政機關對印鑑證明之管理及核發正確性。俟取得印
    鑑證明後，甲○○再委託不知情之己○○（現改名為羅建華），欲以前揭乙○○
    名義所有之土地向宜蘭縣礁溪鄉農會申辦貸款，然因前述土地尚有其他貸款並未
    清償，而無法辦理。乃丙○○、甲○○又帶同上揭不詳姓名之老人，向己○○佯
    稱係乙○○本人，並表示將土地先假過戶予第三人後再行申辦貸款會較容易等語
    ；另又由甲○○央託具有自耕農身分之戊○○（未據起訴）為「人頭」，應允於
    售出土地後給予新台幣（下同）十萬元之代價。己○○遂介紹不知情之友人趙永
    德代書，為渠等辦理土地移轉事宜。丙○○即於八十九年三月二十日，在不詳處
    所偽造「乙○○」之署名一枚、盜蓋乙○○之印章偽造「乙○○」印文三枚，用
    以偽造如附表編號三所示乙○○委託丙○○代為處理上開土地產權移轉事宜之委
    託書一紙，再與甲○○二人共同將上開竊得之印章、證件、土地權狀及所請領之
    印鑑證明等文件，交由代書黃永德轉託之不知情複代理人丁○○，而利用丁○○
    盜蓋乙○○之印章偽造「乙○○」印文各二枚，用以偽造如附表編號四、五號所
    示八十九年三月二十日土地建築改良物所有權移轉契約書、八十九年三月二十日
    土地登記申請書之私文書二紙，連同前述偽造之委託書，均持向宜蘭縣地政事務
    所行使，以買賣為原因申請將上開乙○○土地移轉登記為戊○○所有，使該地政
    事務所不知情之公務人員將此不實之土地移轉事項，登載於職務上所掌管之土地
    登記簿公文書上，足以生損害於乙○○及地政機關對於土地登記管理之正確性。
    嗣丙○○、甲○○覓得不知情之黃正龍簽訂土地買賣契約承購上開土地；惟黃正
    龍支付部分價款後發覺情況有異，經向原地主乙○○本人查詢，乙○○始知其所
    有之上開土地已遭冒名申請移轉過戶。
二、案經乙○○訴由台灣宜蘭地方法院檢察署檢察官偵查後起訴。
    理  由
一、被告甲○○經合法傳喚未於最後審理期日到場，據其以前之陳述，雖坦承原審同
    案被告丙○○有持其父親乙○○所有之土地權狀、證件等相關資料，要其幫忙向
    金融機關貸款，後來因乙○○信用不良，丙○○即稱要出售土地，並有幫丙○○
    找買主與代書等情，但矢口否認有任何犯行，辯稱：丙○○有向伊稱本件土地申
    辦貸款及出售一事，均經乙○○委託授權，且丙○○也有提出乙○○之委託書，
    伊並不知道丙○○未經其父親之授權云云。惟查：
  (一)前揭冒名領取告訴人乙○○印鑑證明、託人辦理貸款、冒名辦理過戶及出售土地
    予案外人黃正龍事實，業據原審同案被告丙○○於原法院及本院調查中供承不諱
    ，核與告訴人乙○○指訴其女丙○○竊取其所有之文件盜賣土地等情相符，且上
    開土地移轉經過情節，亦經證人戊○○、黃正龍、丁○○等人證述屬實，並有土
    地登記謄本、附表所示之文書等存卷可參（見偵查卷第九頁至第二十一頁、第五
    十一頁、第五十二頁）；原審同案被告丙○○之前述自白，自屬可信。
  (二)次查，於八十九年一月三十一日係由丙○○帶同案被告甲○○所覓得一名姓名不
    詳年約六十歲、貌似乙○○之老人，由該名老人持丙○○所交付之乙○○印章及
    情，業據原審同案被告丙○○於警詢時供承甚詳（見偵查卷第一三五頁背面、第
    一三六頁）。雖嗣後丙○○於原法院審理時改稱：該名老人是其自己找的與甲○○無關，係因受到姑姑逼迫的才於警局如此陳述云云；然並未能提出相關之資料
    以供法院查證，亦未能具體指出渠於警局所為不利甲○○之陳述究竟有如何不實
    之處。況且，丙○○於事發後尚未有日後訴訟心理準備下所言，衡諸常情理應與
    事實較為接近。因之，原審同案被告丙○○所為前開相異之陳述，應以警詢時所
    言，較為可採。
  (三)再查，證人己○○於警詢時證稱：伊朋友甲○○及乙○○女兒丙○○我託伊找土
    地代書以便辦理過戶，但伊發現該兩人均非自耕農身分，便請江某先將土地過戶
    給有自耕能力之人，再行買賣，後江某即找戊○○，用其自耕農身分再行買賣，
    後於今年三月中，便帶江某拿謝某之
    代書事務所，將江某介紹給同為代書身分之丁○○，處理代書事宜；事後江某有
    給我代書費五萬元；江某有帶地主乙○○讓我們認識，且伊有核對其
    黃某本人沒錯，但與伊今日看到之乙○○（真正地主）不一樣云云（見偵查卷第
    一三九頁背面、第一四０頁）。在原審復具結證稱：伊是從事房地產仲介，伊認
    識甲○○，他知道伊從事仲介的工作，丙○○、甲○○他們說有土地要貸款，看
    伊可不可以辦理，伊查詢結果，土地有貸款，礁溪農會不願意辦理，伊就跟他們
    說土地沒有辦法貸款，伊說時當時還有一位年紀比較大的人，自稱是丙○○之父
    親，他就跟我說就把土地過戶給別人，讓別人去貸款，就是做形式上的移轉，所
    以伊就介紹給丁○○辦理；當時丙○○有在現場並介紹這就是她的父親... 在八
    十九年警訊時所言應該是事實等語（見原審卷第一六六頁）。另證人戊○○於檢
    察官偵查中亦證稱：在去年二、三間甲○○曾找我堂哥謝亦誠稱他與上開地主有
    債務糾紛，想取得土地所權來抵債，但因甲○○無自耕農身分，故想找我堂哥當
    人頭，將土地過戶到我堂哥名下，好讓江某來處分，但因我堂哥信用有問題，他
    不想出面，得知我有自耕農身分後，就介紹甲○○給我，讓該地過戶到我名下，
    甲○○有稱等他將該地處分後，會給我五到十萬元當報酬，因此我有將印章、身
    分證交給他，並由甲○○全權辦理過戶之事，我未再插手；在去年四月甲○○通
    知我，稱該地他已找到買主要我去簽約，買主是黃正龍，他與我有認識，簽約時
    黃某有付第一期款一百萬元，甲○○有將其中十萬元付給我當報酬，不過因黃正
    龍他有聽說我是該地人頭，土地實際上是甲○○的，而他見付第二期款之後，甲○○不願再出面，覺得很奇怪，因此有去找原地主談，原地主告訴他並沒有要賣
    該土地，黃正龍才不敢再買云云（見偵查卷第一二０頁背面、第一二一頁）。在
    本院調查中仍具結供證：是有一天我鄰居謝奕誠告訴我說，他有一位朋友甲○○
    ，因為有一位地主欠他（甲○○）錢，要過戶土地給甲○○，但是他（甲○○）
    沒有自耕農身分，所以要找一位有自耕農身分的人作人頭過戶；... 他們如何過
    戶我不清楚，他們只有拿走我的證件；過戶之後沒有多久，甲○○有來我礁溪的
    家裡找我，告訴我他要把這土地賣掉，但是情形如何我不知道；... 後來打官司
    之後地主有來找我，我才知道被甲○○騙了，就無條件將土地辦過戶還給地主了
    ；... （問：甲○○說土地要賣掉，為何後來沒有賣掉？）因為仲介買土地的人
    覺得甲○○不會無緣無故把土地過戶給我，甲○○又要把土地賣掉，後來去查就
    發現了；甲○○也跟我講過說，他要找一個老人冒充乙○○，申請印鑑證明等語
    （見本院九十二年六月十三日訊問筆錄）。被告甲○○係丙○○之夫兄，自無不
    認識丙○○之父親乙○○之理；乃其竟故意帶同他人假冒乙○○之名義委請不知
    情之土地仲介業者辦理貸款，貸款不成後又委託不知情之代書辦理土地過戶給自
    己覓得之人頭戊○○，再將土地出售予不知情之黃正龍獲取部分價款；則被告甲○○明知原審同案被告丙○○並未取得其父親同意處分土地，仍千方百計欲以該
    土地冒名貸款，貸款不成後又隱匿實情商借戊○○為人頭，假冒告訴人之名以買
    賣為原因辦理過戶，以取得對本案土地之實控權，再出售土地予黃正龍牟利；被
    告甲○○就上揭行使偽造私文書、使公務員登載不實罪部分，與原審同案被告丙○○間有犯意聯絡及行為分擔，已至為明確。被告甲○○所辯：伊並不知道丙○○未經其父親之授權乙節，顯係臨訟卸責之詞，委無足採。本案事證明確，被告
    甲○○前述犯行洵堪認定，應依法論科。
二、核被告甲○○所為，係犯刑法第二百十六條、第二百十條之行使偽造私文書罪及
    同法第二百十四之使公務員登載不實罪。被告甲○○就偽造、行使附表編號一、
    二號所示之文書及使公務員登載不實部分，與原審同案被告丙○○、不詳姓名年
    為共同正犯；其等利用不知情之代書丁○○偽造如附表編號四、五號所示之私文
    書，為間接正犯。被告盜蓋「乙○○」印章、偽造「乙○○」署押，為偽造私文
    書之階段行為，不另論罪。被告等偽造私文書後復持之行使，其行使偽造私文書
    之低度行為被高度之行使行為吸收，僅論以高度之行使偽造私文書罪。被告等推
    由貌似乙○○之老人以一行為同時行使如附表編號一、二號所示二私文書；又利
    用不知情之代書丁○○，以一行為同時行使如附表編號三、四、五號所示之三私
    文書，分別侵害二個法益、三個法益，均為想像競合犯，分別仍從一行使偽造私
    文書罪處斷。被告先後多次行使偽造私文書罪、使公務員登載不實罪間，各時間
    緊接，所犯各構成要件相同，顯各基於概括犯意為之，均為連續犯，應各依法以
    一重之連續行使偽造私文書罪、連續使公務員登載不實罪論。被告甲○○所犯連
    續行使偽造私文書罪及使公務員登載不實罪間，有方法結果之牽連關係，應依刑
    法第五十五條之規定從一重之行使偽造私文書罪論處。
三、公訴意旨另以：被告甲○○共同與被告丙○○竊取乙○○所有之
    、上揭土地之所有權狀等物，因認被告甲○○亦涉有涉有刑法第三百二十條第一
    項之竊盜罪嫌云云。惟訊據被告堅詞否認有此竊盜犯行，辯稱：伊未與被告丙○○竊取乙○○所有上開之物等語。按犯罪事實，應依證據認定之，無證據不得推
    定其犯罪事實，刑事訴訟法第一百五十四條第一項定有明文。又，共同正犯，必
    須有意思之聯絡，或共同實施犯罪行為，為其構成要件（最高法院三十年上字第
    二一三二號、四十六年臺上字第一三０四號判例參照）。查，原審同案被告丙○○自警詢時起即堅稱本案乙○○名義之所有權狀係渠一人於八十八年底，礁溪鄉
    ○○村○○路一０七號竊取出來的等語（見偵查卷第一三五號背面）。本案遍閱
    全卷，又查無其他相關資料足以佐證被告甲○○與丙○○間，就竊取本案告訴人
    乙○○名義之印章一枚、
    犯意聯絡，或事中之行為分擔。揆諸前揭說明，被告甲○○此部份之犯罪尚屬不
    能證明。
四、原審基此適用刑法第二百十六條、第二百十條、第二百十四條、第三百二十條第
    一項、第二十八條、第五十六條、第五十五條、第二百十九條、罰金罰鍰提高標
    準條例第一條前段之規定，並審酌被告犯罪之動機、目的、手段，冒用他人名義
    造成他人損害、影響地政機關、戶政機關管理上之正確性、影響大眾交易之安全
    、尚未取得被害人之原諒及犯罪後被告甲○○否認犯行等一切情狀，量處有期徒
    刑十月。並以附表之「偽造署押」欄所示之偽造署名、指印，均應依刑法第二百
    十九條宣告沒收；另備註欄所示之盜蓋印文部分，因盜用他人之真印章，其印文
    自非刑法第二百十九條所定偽造之印文可比，無庸加以沒收。又敘明：公訴意旨
    所指被告甲○○涉犯竊盜罪部份，其犯罪嫌疑雖尚有不足，惟因公訴人認此部分
    核與被告甲○○前述有罪部分有牽連犯之裁判上一罪關係，故不另為無罪之諭知
    等語。其認定事實、適用法律及量處刑期均為妥適。
五、公訴人之上訴意旨並未能提出確切之相關證據，即以推測之詞認被告甲○○就同
    案被告丙○○竊取告訴人乙○○證件一事，應有與同案被告丙○○共謀，並由同
    案被告丙○○下手實施云云，據以指摘原判決不當，為無理由，應予駁回。
六、被告甲○○經本院合法傳喚，無正當理由未於審理期日到庭，爰不待其陳述逕行
    判決。
據上論斷，應依刑事訴訟法第三百七十一條、第三百六十八條，判決如主文。
本案經檢察官田炳麟到庭執行職務。
中      華      民      國    九十二    年      七      月    三十一    日
                              臺灣高等法院刑事第十二庭
                                  審判長法  官   劉  景  星
                                        法  官   陳  志  洋
                                        法  官   陳  博  志
右正本證明與原本無異。
如不服本判決，應於收受送達後十日內向本院提出上訴書狀，其未敘述上訴之理由者
並得於提起上訴後十日內向本院補提理由書（均須按他造當事人之人數附繕本）。
                                        書記官   陳  嘉  文
中      華      民      國    九十二    年      八      月      四      日
附錄所犯法條：
刑法第二百一十條 (偽造變造私文書罪)
 偽造、變造私文書，足以生損害於公眾或他人者，處五年以下有期徒刑。
刑法第二百一十四條 (使公務員登載不實罪)
明知為不實之事項，而使公務員登載於職務上所掌之公文書，足以生損害於公眾或他
人者，處三年以下有期徒刑、拘役或五百元以下罰金。
刑法第二百一十六條 (行使偽造變造或登載不實之文書罪)
行使第二百十條至第二百十五條之文書者，依偽造、變造文書或登載不實事項或使登
載不實事項之規定處斷。
 附表：
┌──┬──────────┬──────────┬──────────┐
│編號│文件名稱            │ 偽造署押（枚）     │偽造之印文          │
├──┼──────────┼──────────┼──────────┤
│一  │印鑑登記證明申請書  │偽造乙○○署名、指印│一、由甲○○、丙○○│
│    │                    │各一枚              │覓得一位不知姓名之老│
│    │                    │                    │人冒充乙○○申辦    │
│    │                    │                    │二、盜蓋乙○○印章，│
│    │                    │                    │以為造乙○○印文一枚│
├──┼──────────┼──────────┼──────────┤
│二  │印鑑變更登記申請書  │偽造乙○○署名及指印│一、同右一          │
│    │                    │各一枚              │二、盜蓋乙○○印章，│
│    │                    │                    │以偽造乙○○印文二枚│
├──┼──────────┼──────────┼──────────┤
│三  │八十九年三月二十日之│丙○○偽簽乙○○之署│盜蓋乙○○之印章，以│
│    │委託書一紙          │名一枚              │偽造乙○○之印文三枚│
│    │                    │                    │                    │
├──┼──────────┼──────────┼──────────┤
│四  │八十九年三月二十日土│                    │盜蓋乙○○之印章以偽│
│    │地建築改良物所有權移│                    │造造乙○○之印文二枚│
│    │轉契約書            │                    │                    │
├──┼──────────┼──────────┼──────────┤
│五  │八十九年三月二十日  │                    │一、利用不知情之代書│
│    │土地登記申請書      │                    │趙永德、複代理人廖金│
│    │                    │                    │珠申辦              │
│    │                    │                    │二、盜蓋乙○○之印章│
│    │                    │                    │，以偽造乙○○之印文│
│    │                    │                    │二枚                │
└──┴──────────┴──────────┴──────────┘


司法院資訊處製作；財團法人民間司法改革基金會備份。
